【裁判字號】    95,台上,401
【裁判日期】    950119
【裁判案由】    違反貪污治罪條例等罪
【裁判全文】
最高法院刑事判決              九十五年度台上字第四０一號
    上  訴  人  甲○○
                        弄11.
                乙○○
                丙○○
                        號
上列上訴人等因違反貪污治罪條例等罪案件，不服台灣高等法院
台南分院中華民國九十四年九月二十六日第二審更審判決（九十
四年度重上更(四)字第一八五號，起訴案號：台灣台南地方法院檢
察署八十六年度偵字第一一二八七、一一六七０、一一七五八、
一三四四八號），提起上訴，本院判決如下：
    主  文
上訴駁回。
    理  由
按刑事訴訟法第三百七十七條規定，上訴於第三審法院，非以判
決違背法令為理由，不得為之。是提起第三審上訴，應以原判決
違背法令為理由，係屬法定要件。如果上訴理由狀並未依據卷內
訴訟資料，具體指摘原判決不適用何種法則或如何適用不當，或
所指摘原判決違法情事，顯與法律規定得為第三審上訴理由之違
法情形，不相適合時，均應認其上訴為違背法律上之程式，予以
駁回。本件上訴人乙○○上訴意旨略稱：(一)乙○○係台南市肉品
市場股份有限公司（下稱台南市肉品市場）業務課長，對於該市
場之電動屠宰部分並非主管機關，其職務並不包括關於承銷人之
登記、審查、管理，原判決逕認係依據法令從事公務之人員，論
處直接圖利罪刑，有判決理由不備及適用法則不當之違誤。(二)證
人徐孝達所為不利於乙○○之證言，係屬個人意見或推測之詞，
原判決採為判決之基礎，有違採證法則。(三)黃振旺等人係經申請
核准為「外宰商」，電腦紀錄即應將渠等由「內宰商」轉移「外
宰商」，證人吳惠珍係將「外宰商」誤為「外銷商」，始將黃振
旺等人登錄為「外銷承銷人」，原判決未予詳查，逕認乙○○指
示不知情之吳惠珍、周禎譜在職務上所掌管之「毛豬繫留明細表
」上為不實之登載，有調查未盡及適用法則不當之違誤。(四)乙○
○始終未曾供稱黃振旺等人係毛豬私宰業者，更無證據足以證明
乙○○知悉渠等將毛豬運出肉品市場後並未送往合法之人工屠宰
場，原判決遽論處直接圖利罪刑，有判決理由不備之違法。(五)原
判決認乙○○圖利黃振旺等人不法利益如原判決附表（下稱附表
）所載，但未說明其憑以認定之證據，亦有判決理由不備之違誤
。又黃振旺等人進行人工屠宰，每頭毛豬尚應繳付費用新台幣（
下同）三、四百餘元，實際上並無獲得不法利益，原判決認黃振
旺等人外宰毛豬，每頭獲得不法利益二百零五元（包括電宰費用
一百八十五元加上公會費二十元），在屠宰場內人工屠宰，每頭
毛豬不法利益八十五元（電宰費一百八十五元減去場地使用費一
百元），亦有可議。上訴人甲○○上訴意旨略謂：(一)台南市肉品
市場並非該市場電動屠宰場之主管機關，原判決認甲○○為台南
市肉品市場代總經理，對於該市場電動屠宰場之業務有綜理權責
，為依據法令從事公務之人員，不無可議。(二)甲○○並未指示李
金城、黃振旺、張庭瑞及鄭清輝等人於場內屠宰時可自行取用屠
宰合格章，原判決認甲○○指示李金城等人可自行取用屠宰合格
章，資為論處甲○○以直接圖利罪刑，有理由矛盾之違誤。(三)黃
振旺死後，已由市長核准陳進元遞補屠宰權，原判決認黃振旺死
後，其在市場內以人工屠宰之利益，由黃振旺同居人沈酉金及其
友陳榮參繼續以黃振旺名義經營代客屠宰業務，且仍以黃振旺名
義登載於電腦報表上，有證據上理由矛盾之違誤。(四)黃振旺等人
外宰毛豬，每頭費用為三、四百元，業經證人蘇森田供證在卷，
足證黃振旺等人實際並無獲得不法利益，原判決對於上開有利於
甲○○之證據不採，亦未說明不採之理由，有判決理由不備之違
誤。上訴人丙○○上訴意旨略以：丙○○不知黃清井出售予蔡全
仁之豬隻係患有口蹄疫，且蓋在上開豬隻之屠檢合格章並非丙○
○蓋用，原判決逕論處共同違反動物傳染病防治條例罪及行使偽
造以文書論之公文書罪，自有未合等語。
惟查：本件原判決撤銷第一審關於甲○○、乙○○、丙○○部分
之科刑判決，改判論處甲○○、乙○○以共同連續依據法令從事
公務之人員，對於主管之事務，明知違背法令，直接圖其他私人
不法利益，因而獲得利益罪刑；論處丙○○以行使偽造公文書，
足以生損害於公眾罪刑，並宣告緩刑之判決。係依憑(一)本件被告
以外之人於審判外之陳述，雖不符修正刑事訴訟法第一百五十九
條之一、之二、之三、之四之規定，但經當事人於準備程序同意
作為證據，亦未於言詞辯論終結前聲明異議，原審法院審酌該言
詞陳述或書面作成時之情況，認為適當，爰依同法第一百五十九
條之五規定，認得採為證據。(二)台南市肉品市場股權由台南市政
府占七成、台南市農會占三成。台南市肉品市場所營事業包括家
畜（肉品）拍賣及屠宰有關經營事項，甲○○係台南市肉品市場
代總經理職務，負責公司業務之指揮監督事項；乙○○係該公司
業務課長，而該公司業務課權責，包括關於承銷人登記、審查及
管理事項；家畜內、外銷事項；家畜事項之處理、核議事項；家
畜生體檢查事項；場外交易調查及取締等處理事項，業據甲○○
、乙○○供認在卷，復有台南市肉品市場章程、台南市肉品市場
辦事細則、台南市政府民國八十八年五月三十一日八八南市建字
第九九六八號函附卷足憑。(三)台南市肉品市場於八十四年間附設
電動屠宰場，依屠宰牲畜管理辦法第五條、第六條、第七條觀之
，台南市肉品市場既設置電動屠宰設備，即不得再設置人工屠宰
場，凡在台南市肉品市場拍賣交易之豬隻除外銷冷凍廠商本身具
有電宰及冷凍設備，並有當地獸醫屠後檢驗，得將拍賣後之活豬
運出外，一律應在台南市肉品市場電宰。證人即台南市肉品市場
總務課長徐孝達於法務部調查局台南市調查站（下稱台南市調查
站）及原審證稱：「內銷豬一律在市場內電宰，只有經濟部登記
有案之外銷冷凍肉類廠商在市場交易之毛豬及未成交之毛豬才可
以活豬運出場外」、「依據屠宰牲畜管理辦法規定，……故於南
市地區，只有本市場有電化屠宰場，所以台南市不得再有人工屠
宰場，內銷豬一定要在本市場屠宰」、「本來就要在裡面電宰，
不然設電宰設備做什麼。電宰設備要好幾千萬元。我們台南市是
公營的市場，別的縣市有私營的市場，但是沒有屠宰場，只有做
毛豬交易，都是由農會經營的；我們公營單位，全省都一樣，為
何叫肉品市場就是將交易市場與屠宰場合併起來」。(四)甲○○、
乙○○對於黃振旺、鄭文天、李金城、張庭瑞、張炎發等毛豬私
宰業者，當時均非毛豬外銷冷凍廠商，除鄭文天外，其餘業者亦
無一般內銷承銷人資格，渠等先後獲甲○○、乙○○分配數目不
等之外銷廠商承銷號碼，將他人利用其等所分配之承銷號碼至台
南市肉品市場承購而委託其等以人工方式屠宰之豬隻以外銷廠商
名義不交由該肉品市場電宰，除李金城為承購人在該肉品市場內
以人工方式屠宰外，餘皆將整隻活豬運出肉品市場外私宰之事實
，分別供認不諱。核與證人鄭文天、李金城、張庭瑞、張炎發、
鄭清輝、沈酉金等人供證情節相符。(五)乙○○為掩飾其違法讓私
宰業者將毛豬外運之事實，指示其主管業務課內電腦室不知情之
吳惠珍、周禎譜將黃振旺、鄭文天、李金城、張庭瑞、張炎發在
職務上所掌管「毛豬繫留明細表」上，虛偽填載為「外銷廠商」
之事實，業據證人吳惠珍、周禎譜供證屬實，復有毛豬繫留明細
表附卷可證。(六)八十六年三月間，台灣地區毛豬罹患口蹄疫情傳
出，原在場外私宰之豬肉因未蓋有屠檢合格章，消費者不願購買
，肉販亦不敢委請私宰業者代宰豬隻，甲○○、乙○○為使黃振
旺、張庭瑞、鄭文天（八十六年三月後改由其子鄭清輝接手）在
外私宰業者，所屠宰之豬隻能蓋有屠檢合格章，遂准許黃振旺、
張庭瑞、鄭文天至台南市肉品市場內以人工方式屠宰豬隻，使黃
振旺、張庭瑞、鄭文天之客戶得以繼續委請該三人屠宰豬隻，甲
○○並直接指示李金城、黃振旺、張庭瑞及鄭清輝於場內屠宰可
自行取用屠檢合格章之事實，業據證人張庭瑞、李金城、鄭清輝
、沈酉金於台南市調查站證述屬實。嗣屠宰業者黃進成亦因口蹄
疫情發生，亦要求比照李金城在台南市肉品市場內簡易屠宰場代
客屠宰，甲○○與乙○○即給予原「統源行」承銷號碼六組，以
方便其他人使用該六組號碼進場標購豬隻委請黃進成代宰之事實
，復據甲○○於台南市調查站及檢察官偵查中坦承在卷，核與黃
進成證述情節相符。(七)乙○○明知「統源行」非黃進成所經營，
為掩飾其圖利黃進成之行為，復指示不知情吳惠珍、周禎譜將該
不實事項鍵入登載於職務上所掌電腦報表之公文書內，亦據證人
吳惠珍、周禎譜證述屬實。(八)黃振旺於八十六年六月二十九日遭
槍擊死亡後，甲○○、乙○○仍將原違法配予黃振旺承銷及承攬
屠宰利益，由黃振旺同居人沈酉金及其友人陳榮參繼續以黃振旺
名義經營代客屠宰業務，並仍以黃振旺之名義登載於職務上所掌
電腦報表等情，亦經證人沈酉金、陳榮參於台南市調查站中證述
甚詳。(九)台南市肉品市場拍賣毛豬，除管理費外，一般承銷人員
，在肉品市場購買豬隻，由市場屠宰，應繳交之電宰費用（含稅
）為每頭豬隻一百八十五元，此據甲○○、乙○○供明在卷。另
據張庭瑞供稱內銷電宰豬之費用為每頭豬一百八十五元，公會費
二十元，外銷豬則不需要支付任何屠宰費用予肉品市場。是黃振
旺、鄭文天、張庭瑞、黃進成、李金城、張炎發等人因甲○○、
乙○○違法圖利行為得在外私宰免繳每頭豬一百八十五元之電宰
費、二十元之公會費，合計二百零五元，此為彼等所獲得之不法
利益。而在台南市肉品市場內以人工方式屠宰之李金城雖免繳每
頭豬一百八十五元之電宰費，惟應繳交每頭一百元之場地使用費
及二十元之公會費，其因甲○○、乙○○違法免電宰所獲得之不
法利益為每頭豬八十五元（即一百八十五減一百），其等所獲得
之不法利益如附表所載。(十)王俊億違反禁止移動豬隻之命令，擅
自將二十九頭感染口蹄疫病豬交予知情之黃清井，而黃清井未予
撲殺掩埋，卻透過亦知情之台南市肉品市場急宰契約工丙○○尋
找買主，由亦知情之肉商蔡全仁全數按前一日交易牌價一半價格
購買後，由丙○○於八十六年五月十四日上午在台南市肉品市場
內宰殺該感染口蹄疫病豬，丙○○並私自盜取電宰課急宰組之屠
檢合格章Ｅ章蓋用於屠體上等之事實，業據丙○○於台南市調查
站及檢察官偵查中，供認不諱。核與證人黃清井、蘇明教、徐孝
達、蘇春雄、陳長賢、蔡燈旺等人供證情節相符。復有台南市肉
品市場八十八年八月二十日八八南市肉總字第三四一號函暨附件
「電宰作業流程表」、台南市政府建設局市場管理課「台南市肉
品市場承銷人許可證存根聯」三冊、台南市肉品市場非外銷商購
豬外運統計表一冊、承銷人資料統計表一份、台南縣家畜疾病防
治所八十八年六月二十八日八八所一字第一九五四號函、八十七
年三月七日八七所一字第八七二號函及附件「豬隻移動管制通知
書」一紙等證據，為其論罪之基礎。並說明(一)甲○○、乙○○所
辯：台南市肉品市場並非毛豬屠宰之主管機關云云，顯與事實不
符。(二)甲○○、乙○○所辯：渠等同意屠宰業者外運私宰及在台
南市肉品市場內簡易屠宰場以人工屠宰，無非為鼓勵業者進場交
易，提高台南市肉品市場交易業績，目的在圖利肉品市場，而非
個人云云，係屬卸責之詞。(三)證人蘇森田所為有利於甲○○、乙
○○之證言，不足採為有利於其等之證據。(四)甲○○辯稱：伊不
知乙○○分配外銷牌子予黃振旺等五人等語，亦屬卸責之詞。(五)
乙○○所辯：伊從未指示吳惠珍、周禎譜登載不實，因電腦僅有
內銷及外銷之設定，並無外宰項目，吳惠珍、周禎譜始將黃振旺
等人誤列為外銷廠商云云，亦為卸責之詞。(六)卷附之陳情書係甲
○○代黃振旺等人書立、台南市肉品市場黃振旺等人所簽之合約
書尚未經台南市政府核可，不能解免甲○○、乙○○直接圖利罪
責。(七)證人陳啟松所為證言，不足採為有利於甲○○、乙○○之
證據。(八)甲○○所辯：黃振旺死亡後，伊曾向黃振旺同居人表達
應變更承銷人名義云云，核屬避就之詞。(九)甲○○、乙○○及其
辯護人所辯：黃振旺等人以人工屠宰之花費均在三、四百元以上
，並未因免電宰費而省錢獲利，渠等並無圖利黃振旺等人之犯行
云云，不足採信。(十)台北縣政府九十四年六月二十一日北府農牧
字第0940458850號函、台南縣政府九十四年六月二十四日府農畜
字第0940129256號函、行政院農業委員會動植物防疫檢疫局九十
四年六月二十二日防檢六字第0941417235號函不足採為有利於乙
○○之認定。(十一)丙○○嗣後翻異前詞，改稱：伊不知係染患口蹄
疫之病豬，屠檢合格章非伊所蓋云云，顯係卸責之詞。(十二)證人蔡
燈旺於原審所為證言，尚難採為有利丙○○之認定。(十三)甲○○、
乙○○所辯：渠二人不具公務員身分云云，非可採取。(十四)本件甲
○○、乙○○二人最後犯罪時間在八十六年七月間，應適用八十
五年十月二十三日修正公布之貪污治罪條例第六條第一項第四款
直接圖利罪論處，惟其行為後，同條例第六條第四款之犯罪構成
要件已於九十年十一月七日修正為：「於主管或監督之事務，明
知違背法令，直接、間接圖自己或其他私人不法利益，因而獲得
利益者」，上開八十五年十月二十三日及九十年十一月七日修正
公布之圖利罪，其法定刑相同。經查甲○○、乙○○前開圖利行
為亦符合九十年十一月七日修正後圖利罪之構成要件，而九十年
十一月七日修正之犯罪構成要件較舊法更為嚴謹，修正後改為結
果犯，不處罰未遂犯，較有利於行為人，依刑法第二條第一項前
段之規定，應適用九十年十一月七日修正之貪污治罪條例第六條
第四款論處。(十五)丙○○僅係肉品市場之屠宰工人，並無前科，有
台灣高等法院被告全國前案紀錄表一份可按，因一時欠慮始觸犯
刑章，經此偵審程序之教訓，當知警惕，信無再犯之虞，認所宣
告之刑以暫不執行為適當，併宣告緩刑三年，以啟自新之理由綦
詳。又黃振旺死亡後，甲○○、乙○○仍將原違法配予黃振旺承
銷及承攬屠宰利益，由黃振旺同居人沈酉金及其友人陳榮參繼續
以黃振旺名義經營代客屠宰業務，並仍以黃振旺之名義登載於職
務上所掌電腦報表之事實，已如前述。上訴人甲○○於上訴第三
審提出由前立法委員謝錦川所具推薦函，主張「奉市長，於八十
七年二月七日諭：黃振旺之屠宰權准由陳情人陳進元遞補」云云
，但該推薦函並不能確實證明黃振旺之名義已變更為陳進元，自
無礙於上開事實之認定。甲○○上訴意旨(三)所陳，不得據為第三
審上訴之適法理由。其餘上訴意旨，係就原審取捨證據、認定事
實職權之行使及原判決理由已說明之事項，徒憑自己之說詞，重
為事實問題之爭執，顯與法律規定得為第三審上訴理由之違法情
形，不相適合。上訴人等上訴違背法律上之程式，應予駁回。
據上論結，應依刑事訴訟法第三百九十五條前段，判決如主文。
中    華    民    國  九十五  年    一    月   十九   日
                      最高法院刑事第七庭
                          審判長法官  呂  潮  澤
                                法官  吳  昆  仁
                                法官  孫  增  同
                                法官  趙  文  淵
                                法官  吳      燦
      本件正本證明與原本無異
                                      書  記  官
中    華    民    國  九十五  年    一    月  二十三  日
                                                      Ｋ


司法院資訊處製作；財團法人民間司法改革基金會備份。
